【裁判字號】    98,易,317
【裁判日期】    990423
【裁判案由】    妨害公務
【裁判全文】
臺灣臺東地方法院刑事判決               98年度易字第317號
公  訴  人  臺灣臺東地方法院檢察署檢察官
被      告  甲○○
上列被告因犯妨害公務案件，經檢察官提起公訴（98年度偵字第
1937號），被告就被訴事實為有罪之陳述，經告知簡式審判程序
之旨，並聽取當事人之意見後，本院依簡式審判程序審理，判決
如下：
    主  文
甲○○於公務員依法執行職務時，當場侮辱，累犯，處拘役參拾
日，如易科罰金，以新臺幣壹仟元折算壹日；又對於公務員依法
執行職務時，施強暴，累犯，處拘役肆拾日，如易科罰金，以新
臺幣壹仟元折算壹日；又於公務員依法執行職務時，當場侮辱，
累犯，處拘役參拾日，如易科罰金，以新臺幣壹仟元折算壹日。
應執行拘役玖拾日，如易科罰金，以新臺幣壹仟元折算壹日，並
應於刑之執行前，令入相當處所，施以監護月。
    犯罪事實及理由
一、本件檢察官認被告所犯之罪，係屬刑事訴訟法第376條第2款
    所定之罪，依同法第284條之1規定，第一審得由法官 1人獨
    任審判。按刑事訴訟法第273條之1規定除被告所犯為死刑、
    無期徒刑、最輕本刑為 3年以上有期徒刑之罪、或高等法院
    管轄第一審案件者外，於審判期日前之程序進行中，被告先
    就被訴事實為有罪之陳述時，審判長得告知被告簡式審判程
    序之旨，並聽取當事人、代理人、辯護人及輔佐人之意見後
    ，裁定進行簡式審判程序。經查，本件被告甲○○被訴妨害
    公務一案，非前開不得進行簡式審判程序之案件，經被告於
    本院審理程序時就被訴事實為有罪之陳述，且經本院告知被
    告簡式審判程序之旨，聽取被告及檢察官之意見後，爰依上
    開刑事訴訟法第273條之1之規定，當庭裁定改依簡式審判程
    序審理之，合先敘明。
二、本案犯罪事實及證據除引用如附件檢察官起訴書之記載外，
    並補充被告於本院準備程序及審理中之自白及行政院衛生署
    臺東醫院99年1月5日東醫精字第0990000068號鑑定報告為證
    據。
三、按刑法第135條第1項之妨害公務罪，固須以對於執行職務之
    公務員施以強暴脅迫之行為，始能成立，而所謂「強暴」，
    依通說並不限於對公務員身體直接實施暴力，凡以公務員為
    目標，而對物或他人實施暴力因而積極妨害公務員執行職務
    者，仍不失為本罪之強暴行為。次按任何人均有不受他人任
    意侮辱之人格權，且為貫徹公權力之執行，自應保障公務員
    執行職務之行為，縱令公務員於執行公務而有侵害人民權益
    時，除循合法程序尋求救濟外，亦不得任意以言詞或行動施
    以侮辱，衡之常情，被告上開言詞及行為，已構成對公務員
    依法執行職務時當場侮辱之程度甚明。
四、論罪科刑
（一）核被告所為，係犯刑法第135條第1項之對於公務員依法執
      行職務時施強暴罪、第140條第1項之於公務員依法執行職
      務時當場侮辱罪（共二罪）。被告所犯上開於公務員依法
      執行職務時施強暴罪、二次對於公務員依法執行職務時當
      場侮辱罪，犯意各別，行為互殊，應予分論併罰。又被告
      有如犯罪事實欄所載論罪科刑執行情形，有卷附臺灣高等
      法院被告前案紀錄表1份可按，其受有期徒刑執行完畢後5
      年以內再故意犯本案法定刑為有期徒刑之罪，均為累犯，
      應各依刑法第47條第 1項規定加重其刑。
（二）按鑑定為調查證據之方法，法院固得命有特別知識經驗具
      備專業能力之第三者，就特定事項陳述其判斷意見，惟鑑
      定報告之證明力如何，仍由法院自由判斷。鑑定報告祇為
      形成法院心證之資料，對於法院之審判並無拘束力。故待
      證事項雖經鑑定，法院仍應本於職權予以調查，以期發現
      事實之真相，如鑑定報告顯然存有疑義，於究明之前，仍
      不得遽採為判決之基礎。經查，本院函請行政院衛生署臺
      東醫院就被告甲○○為精神鑑定，而該院99年1月5日東醫
      精字第 0990000068號鑑定報告略以:「李男婚後與妻子感
      情不睦，故於民國95年離婚，加上工作不順及母親病逝，
      即借酒精麻痺自己，雖經多次戒酒治療，然成效甚微。因
      長期酗酒導致有痛風及酒精性肝炎等慢性疾病，惟無家族
      精神病史，鑑定當時意識清楚，可依指示反應，並經鼓勵
      後稍可具體表達自己的想法，態度尚合作，但會談仍有焦
      慮與情緒低落的狀況，講話大聲，只有部分切題，但回答
      稍簡短，經鼓勵後可增加較多的自發性語言，會談時之行
      為尚正常，無怪異或退縮之行為但有輕微手抖之現象，無
      幻聽干擾，負面思考、輕微罪惡感（特別提到無法給女兒
      完整的家之離婚事件），目前尚無自傷或傷人想法，認知
      功能尚正常，可完成簡單的算術及九九乘法（答案正確但
      反應稍慢），判斷力尚正確，人、時、地之定向感正確，
      注意力較簡短及分散；數學測驗答案正確但反應稍慢，顯
      示過去學習經驗及認知功能發展較差，成語測驗則經再三
      提醒，才能說出意思，顯示語言文字之認知功能較差，托
      尼非語文智力測驗，得分為65，達到輕度智能障礙的程度
      ，目前的認知能力確明顯的退化。」，綜合鑑定結果，診
      斷達『酒精性精神病』（含酒精依賴及濫用）、『輕鬱症
      合併焦慮症狀』、『輕度智能障礙』、『衝動行人格特質
      ，源自於腦傷』（應為酒精導致），事件發生時之精神狀
      態，至少為心神耗弱等語（參照本院卷第26至30頁之「精
      神心理鑑定評估報告書」）。本院綜據被告甲○○於本院
      審理證述時應對反應雖較為緩慢，但並無呆滯不解問句含
      義之情形，且於本院準備及審理程序時尚能供稱伊在住處
      確有辱罵員警，惟嗣後則因泥醉已不復記憶等語，參酌被
      告於接受警察詢問時，尚知以「口頭禪」、「我跟空氣講
      話」置辯，應認其行為當時，因患有酒精性精神病、輕度
      智能障礙、衝動型人格特質，可能因無法控制自己的情緒
      ，而做一些影響到自己與他人的行為，因認其犯罪時之精
      神狀況，欲辨識行為違法或依其辨識而行為之能力僅為顯
      著減低，而無心神喪失之情形，爰均依刑法第19條第 2項
      規定各減輕其刑，並依法先加後減之。爰審酌被告於審理
      時已坦承犯行，非無悔意，其因個人成長環境因素，僅因
      一時情緒激動無法控制，方口出穢語辱罵員警，又雖造成
      值勤巡官虎口受有輕傷，但非被告蓄意攻擊所致，對於社
      會秩序之危害尚非嚴重，均處以如主文所示之刑，已足收
      矯治之效，並分別諭知易科罰金之折算標準，且定其應執
      行之刑。
（三）再參諸上開關於被告於犯罪行為前、後之精神狀況、行為
      舉止之認定，及前曾犯有多次前科，有臺灣高等法院被告
      前案紀錄表 1份附卷可佐，足認被告因精神疾病之影響，
      其社會功能已顯著退化，有危害公共安全及再犯之虞，且
      上開精神鑑定報告書亦記載：被告因酒精性精神病、輕鬱
      症合併焦慮症狀、輕度智能障礙、衝動型人格特質，建議
      積極以藥物與支持性心理治療等語，亦同此認定（見本院
      卷第29頁），該鑑定醫院並於99年 1月20日以東醫精字第
      0990000466號函建議治療時間至少為3至6月（見本院卷第
      35頁），再本院業因被告所患酒精性精神病、輕度智能障
      礙所造成之精神障礙，以致其於本案行為時辨識行為違法
      ，或依其辨識而行為之能力有顯著降低之情形，而減輕其
      刑，已如上述，因被告之精神狀況，有先實施治療之必要
      ，爰依刑法第87條第2項但書、第3項之規定，宣告被告於
      刑之執行前，施以監護3月。
據上論斷，應依刑事訴訟法第 273條之1第1項、第284條之1、第
299條第1項前段，刑法第135條第1項、第140條第1項、第47條第
1項、第19條第2項、第41條第1項前段、第51條第6款、第87條第
2項但書、第3項，刑法施行法第1條之1第1項、第2項，判決如主
文。
本案經檢察官乙○○到庭執行職務。
中    華    民    國    99    年    4     月    23    日
                  刑事第三庭    法  官  陳弘能
以上正本證明與原本無異。
如不服本判決應於收受本判決後10日內向本院提出上訴書狀；上
訴書狀應敘述具體理由。未敘述上訴理由者，應於上訴期間屆滿
後20日內向本院補提理由書狀（均須按他造當事人之人數附繕本
）。「切勿逕送上級法院」。
                                書記官  黃健豪
中    華    民    國    99    年    4     月    23    日

司法院資訊處製作；財團法人民間司法改革基金會備份。
